臺灣高等法院刑事判決　　　　　　　　　　　　　九十一年度上訴字第一八六二號
　　上　訴　人
　　即　被　告　丙○○
　　指定辯護人　本院甲○辯護人
右上訴人因殺人未遂等案件，不服臺灣北地方法院九十年度訴字第一六○號，中華民
國九十一年五月三十一日第一審判決（起訴案號：臺灣臺北地方法院檢察署八十九年
度偵字第九七○三號），提起上訴，本院判決如左：
    主  文
原判決撤銷。
丙○○殺人未遂，處有期徒刑伍年。
    事  實
一、丙○○曾於民國八十八年間，因賭博案件，經臺灣臺北地方法院判處有期徒刑三
    月，緩刑二年確定。其於緩刑期間，仍不知警惕，因之前至臺北市○○區○○街
    七十一號一樓乙○○所經營之「傳統鵝肉專賣店」消費積欠新台幣（下同）二百
    六十元，八十八年十月二十九日下午五至六時間，騎機車至該店，詎乙○○當眾
    稱：「你跟人家做什麼流氓，二百六十元也不還我。」等語，丙○○回稱：「不
    要說得那麼難聽。」，乃交付三百元予乙○○清償欠款。當日晚上，丙○○在臺
    北市○○街朱昌公園內飲酒，對於乙○○催討欠款之方式十分不滿，再加上酒精
    之鼓作，竟萌生殺人及放火之故意，於當日晚間九時許飲酒後（尚未至精神耗弱
    之程度），騎乘機車至臺北市○○○路加油站以保特瓶購買十元即零點三公升之
    汽油，再騎駛機車至朱昌公園內，將汽油注入三個空的玻璃酒瓶內，並於瓶口塞
    入棉花球，旋於同日晚間九時十分許，騎乘機車至上開正營業中之「傳統鵝肉專
    賣店」門前，先以打火機點燃一瓶汽油瓶，向站立於店內門口處之乙○○身上投
    擲，並接續點燃二瓶汽油瓶，向店內投擲，並聲稱：「給妳死，看妳還敢不敢跟
    我要錢。」等語，該酒瓶落地後汽油四溢並引燃火勢，致乙○○因火勢引燃受有
    兩足二度約百分之五體表面積燒燙傷，且上開現有人所在之專賣店建築物亦起火
    燃燒，致東北側壁板牆燒燬，經消防隊據報前來搶救，火勢始未波及其餘部分，
    該建築物倖未燒燬，且乙○○經送醫後亦倖免於難。
二、案經被害人乙○○訴請臺北市政府警察局中山分局報告臺灣臺北地方法院檢察署
    檢察官偵查起訴。
    理  由
一、訊之被告丙○○雖坦承因不滿右揭被害人乙○○催討欠款之方式，於右揭時、地
    製作汽油彈三枚，持向被害人乙○○之店內丟擲汽油彈，惟矢口否認有殺人之犯
    意，辯稱：伊當時有喝酒，因氣憤而欲嚇乙○○，並無殺人犯意，其並未將汽油
    彈往被害人身上丟，是她自己被火燒傷，事後伊已自首，如果伊欲殺人，就不會
    僅購買十元之汽油來製作汽油彈云云，經查：
  (一)被害人乙○○先於警訊中指訴：八十八年十月二十九日晚上九時十分許案發當時
    ，丙○○以玻璃酒瓶裝汽油後點燃向伊店內投擲，當時伊坐在店內第一桌，他將
    汽油彈投擲到伊身上，玻璃瓶破裂，汽油在伊身上延燒，造成伊雙腳二度灼傷，
    他同時聲稱：「幹你娘，給你死，看你還敢不敢跟我要錢。」，因他之前在店內
    消費積欠二百六十元，伊有向他催討欠款，案發當日他有還伊三百元隨即離去等
    語（參見偵查卷第二五至二六頁），又於原審指證：案發當天丙○○很不高興地
    丟還伊欠款，案發時外面騎樓有客人，被告騎車子至店內，丟進來第一顆汽油彈
    即丟在伊腳部，還說要伊死，伊叫他不要丟他還繼續丟，最起碼丟了三顆以上，
    他連續丟了很多次，連丟到伊的腳部那顆至少有三顆，其他二顆是丟往店內的方
    向，伊當時站在店內，被告往伊身上丟，他一直說要給伊死，其他汽油彈也有碰
    到伊的衣服，店內燒起來，當時腳很痛，伊手部也燒到，伊在家裡休息三個月都
    不能走路做事情，以前被告平常來該店吃飯，伊都不跟他計較，不知為何如此對
    伊等語（參見原審卷第一○四頁），並於本院調查中陳稱：「（被告投擲汽油瓶
    當天之前，他是否有拿三百元給你？）有。當天他投擲汽油瓶之前還我錢，幾點
    我忘記了。我四、五點的時候正要開張。他大約六、七點的時候還錢給我。」、
    「他還我錢還用丟的。錢丟了他就走了，而且很兇。那時候他有沒有講什麼，我
    不在意。我確定在丟我汽油瓶的時候說要我死。」等語（參見本院卷第四五至四
    六頁），核與被告於警訊、原審及本院審理中供述因不滿被害人乙○○催討欠款
    之方式，於右揭時、地製作汽油彈三枚，點燒其中一枚，接續二枚擲向被害人乙
    ○○之店內等情大致相符，並有台北市政府消防局火災原因調查報告書及所附現
    場圖、照片一份與長庚紀念醫院出具被害人乙○○受有兩足燒燙傷、二度約百分
    之五體表面積之診斷證明書影本一紙在卷（參見偵查卷第三至二一頁）可參，雖
    被告與告訴人對於所投擲之汽油瓶數量所述不一，而台北市政府消防局火災原因
    調查報告書所載地面上確有玻璃瓶碎磈，惟亦未確定其數量，當仍以被告所供投
    擲三瓶為可採。再依市政府消防局火災原因調查報告書所載：「傳統鵝肉專賣店
    」東北側（即店門口營業處）壁板牆部分受火燒損較嚴重，該處擺放之桌椅受燻
    燒變黑，且地面有玻璃碎磈，碎磈內有燃燒變黑之跡象，應為起火點，研判為遭
    人投擲汽油彈致火燃燒之可能性較大，足認被告於上開時間，不滿被害人乙○○
    催討欠款之方式，故意點火汽油瓶三瓶擲向在「傳統鵝肉專賣店」內之被害人乙
    ○○身體，造成被害人乙○○受有兩足燒燙傷、二度約百分之五體表面積之傷害
    ，堪予認定。
  (二)依現場被告丟擲汽油彈之位置及告訴人與被告之供述以觀，被告係向告訴人乙○
    ○站立之方向丟擲，且第一顆已丟中告訴人起火燃燒，仍執意繼續丟擲二枚，並
    造成告訴人嚴重燒燙傷，及該店內裝璜起火燃燒，按被告所製作之汽油瓶直接點
    火往被害人乙○○身體丟擲，酒瓶落地後破碎汽油四溢引燃火勢後，會延燒人體
    致被害人於死，且被告又於丟擲汽油彈時聲稱「給妳死」等語，接續丟擲二瓶汽
    油瓶，助長火勢，顯見被告於丟擲汽油彈時，具有殺人之犯意，至為明確，被告
    辯稱：僅購買十元之汽油，係基於恐嚇犯意而為，並無殺人犯意云云，顯不足採
    。而被告另行往該店之方向丟擲汽油彈二枚，致使前揭現有人所在之建築物起火
    燃燒，並使該建築物之東北側壁板牆燒燬，惟該建築物之餐飲區及其物品及裝璜
    物品等重要部分及效用，並未因起火燃燒而達到滅失之程度，亦未波及影響該棟
    建築物之整體結構，其放火犯行因消防隊救火而未遂，亦甚明確。
  (三)又被告辯稱：伊曾喝酒而以空酒瓶製作汽油彈云云，惟其係騎乘機車至建國北路
    加油站購買汽油而預備製作汽油彈，在台北市○○街朱昌公園內，將汽油注入空
    酒瓶內，並於瓶口塞入棉花球而製成汽油彈數枚，復騎乘機車至台北市○○街七
    十一號一樓告訴人之店內，始點火投擲汽油彈數枚等情，業據被告於警訊及本院
    審理中供述明確（參見偵查卷第二七頁背面至二八頁、原審卷第四四頁），依其
    能騎乘機車至數不同地點，復能將保特瓶內之汽油注入瓶口甚小之酒瓶內，且尚
    知於瓶口塞入棉花，再騎車前往告訴人店前行兇，則被告犯罪時意識清醒，尚無
    陷於精神耗弱之程度，應可認定。
  (四)次查，被告雖辯稱其係於犯罪後自首認罪，警方事前僅知其綽號，且於其到案後
    並未隨案移送云云，惟本件火災發生後，警方即因被害人即「傳統鵝肉專賣店」
    負責人丁○○之指證而發覺被告為唯一犯罪嫌疑人並展開偵查，被告係於案發後
    一個月，即八十八年十一月二十三日始至警局投案之事實，業據證人即警員葉信
    強及被害人丁○○於警訊、原審及本院調查中指證明確（參見偵查卷第十三頁、
    原審卷第七七頁、本院卷第四五頁），則被告並非對於未發覺之罪自首而受裁判
    ，不符合刑法第六十二條之自首要件，被告所辯並不足採。本件事證明確，被告
    犯行洵堪認定。
二、核被告所為，係犯刑法第一百七十三條第三項、第一項放火燒燬現有人所在建築
    物未遂罪及同法第二百七十一條第二項、第一項之殺人未遂罪。公訴意旨認被告
    所為係犯刑法第一百七十三條第一項放火燒燬現有人所在建築物罪，惟該建築物
    因消防隊滅火，火勢並未波及該建築物之其餘部分，該建築物之重要部分及效用
    ，並未因起火燃燒而達到滅失之程度，亦未波及影響該棟建築物之整體結構，仍
    屬未遂階段，公訴意旨所認容有誤會。至被告點燃三枚汽油彈而丟擲之動作，屬
    整個放火行為之接續動作，包含於整個放火行為範圍之內，而論以接續犯之一罪
    。被告已著手犯罪行為之實施，未生殺人既遂或放火燒燬現有人所在建築物既遂
    之結果，為未遂犯，爰依刑法第二十六條前段之規定，按既遂犯之刑度減輕其刑
    。又被告以殺人之故意而放火，在主觀上雖以殺人為目的，而以放火為手段，惟
    在客觀上則僅有一行為，亦即以一行為同時觸犯放火燒燬現有人所在建築物未遂
    罪名及殺人未遂罪名，為想像競合犯，核與公訴人所認構成牽連犯之要件不符，
    應依刑法第五十五條之規定，應從較重之殺人未遂罪處斷。
三、原審認被告罪證明確，而予以論罪科刑，固非無見。惟查，原審未具體認定被告
    持三枚裝有汽油之酒瓶引燃投擲放火，尚有未當；又原審就檢察官起訴放火燒燬
    現有人所在建築物既遂罪，認應成立未遂罪，而變更檢察官起訴之法條，然該放
    火之既、未遂罪，均在同一法條，應無變更之問題，原審此部分認定容有未合；
    再原審於事實欄認定被告購買十元之汽油製成汽油彈，又於理由欄內認被告所辯
    僅購買十元之汽油，係基於恐嚇犯意而為云云不可採，尚有未合。被告仍執前詞
    否認犯上開罪而提起上訴，為無理由，惟原審既有如上可議之處，自應由本院將
    原判決撤銷改判。爰審酌被告犯罪之動機係不滿被害人乙○○催討欠款之方式，
    認為自尊受損，竟以此危害甚大之手段以為報復，犯罪造成被害人之傷害、房屋
    燒燬之程度及犯罪後被告承認部分犯行，並當庭對被害人道歉之態度，被害人乙
    ○○亦於本院審理中陳稱被告人不壞，係遭人利用（參見本院卷第四七頁）及其
    他一切情狀，量處如主文第二項所示之刑，以資懲儆。被告所有供犯罪所使用之
    酒瓶及汽油均毀損及滅失，爰不另為沒收之諭知。
據上論斷，應依刑事訴訟法第三百六十九條第一項前段、第三百六十四條、第二百九
十九條第一項前段，刑法第二百七十一條第二項、第一項、第一百七十三條第三項、
第一項、第二十六條前段、第五十五條，判決如主文。
本案經檢察官賴俊雄到庭執行職務。
中      華      民      國    九十一    年      八      月     三十     日
                              臺灣高等法院刑事第二十三庭
                                  審判長法  官  黃  瑞  華
                                        法  官  吳      燦
                                        法  官  雷  雯  華
右正本證明與原本無異。
如不服本判決應於收受送達後十日內向本院提出上訴書狀，其未敘述上訴之理由者並
得於提起上訴後十日內向本院補提理由書（均須按他造當事人之人數附繕本）。
                                        書記官  陳  思  云
中      華      民      國    九十一    年      八      月     三十     日
附錄本案論罪科刑所依據之法條
刑法第二百七十一條
殺人者，處死刑、無期徒刑或十年以上有徒刑。
前項之未遂犯罰之。
預備犯第一項之罪者，處二年以下有期徒刑。
刑法第一百七十三條
放火燒燬現供人使用之住宅或現有人所在之建築物、礦坑、火車、電車或其他供水、
陸、空公眾運輸之舟、車、航空機者，處無期徒刑或七年以上有期徒刑。
失火燒燬前項之物者，處一年以下有期徒刑、拘役或五百元以下罰金。
第一項之未遂犯罰之。
預備犯第一項之罪者，處一年以下有期徒刑、拘役或三百元以下罰金。
